【裁判字號】    89,易,343
【裁判日期】    890522
【裁判案由】    侵占等
【裁判全文】
臺灣板橋地方法院刑事判決                          八十九年度易字第三四三號
    公  訴  人  臺灣板橋地方法院檢察署檢察官
    被      告  張秋
    選任辯護人  謝新平
右列被告因侵占等案件，經檢察官提起公訴〔八十八年度偵續字第二五四號〕，本院
判決如左：
    主  文
張秋  無罪。
    理  由
壹、公訴意旨略以：張秋  為臺北縣消防工程器材商業同業公會〔下稱消防公會〕前
    理事長田永源之友人，二人基於意圖為自己不法之所有之犯意聯絡，未經消防公
    會之同意及授權，共同於民國〔下同〕八十七年四月十五日，擅自盜蓋消防公會
    印章，將附表所示該公會存放於臺灣土地銀行樹林分行、存款日期自八十七年四
    月十四日起至八十八年四月十四日止，為期一年之定期存款契約新台幣〔下同〕
    佰萬元予以解約，並將款項提領後予以侵占入己〔田永源部份業據臺灣板橋地
    方法院檢察署發布通緝〕，足生損害於該消防公會，因認被告涉刑法第三百三十
    六條第二項之業務侵占、同法第二百十七條第二項之盜用印章罪嫌云云。
貳、按犯罪事實應依證據認定之，無證據不得推定其犯罪事實，又不能證明被告犯罪
    應諭知無罪之判決，刑事訴訟法第一百五十四條、第三百零一條第一項定有明文
    。又認定犯罪事實應憑積極證據，倘積極證據不足以為不利於被告事實之認定時
    ，即應為有利被告之認定，更不必有何有利之證據，最高法院三十年上字第八一
    六號著有判例，所謂「積極證據足以為不利被告事實之認定」，依據同院七十六
    年臺上字第四九八六號判例意旨，係指據為訴訟上證明之全盤證據資料，在客觀
    上以達於通常一般之人均不致於有所懷疑，而得確信被告確曾犯罪之程度；若未
    達到此一程度，而有合理懷疑之存在時，即無從為被告有罪之確信。公訴人認被
    告涉前開犯嫌，係以臺灣土地銀行整存整付定期存款存單、存款印鑑卡、消防公
    會第三屆第二次臨時監事會議紀錄、正廠公司支票退票理由單影本各壹紙，並以
    〔一〕被告自承與田永源為朋友關係，復為田永源所營正業消防實業有限公司〔
    下稱正業公司〕與正廠實業有限公司〔下稱正廠公司〕之董事長、總經理，辯稱
    不知田永源為何提領定期存款，顯違常情。〔二〕該消防公會於八十七年九月間
    召開第三屆第二次臨時監事會議時，田永源於會議中表示系爭款項係由被告領取
    花用，此經證人陳科均、蔡春景、舒崇明及邱顯升到庭結證屬實。〔三〕田永源
    為償還系爭款項，簽發以被告為共同發票人、發票日為八十七年十月二十九日，
    以聯邦商業銀行迴龍分行為付款人之支票壹紙，若被告對於侵占事實不知情，何
    以同意共同簽發該用以償還款項之支票？〔四〕被告於上開支票退票之前，即將
    出租予消防器材公會之房屋出售與他人，致使消防器材公會難以索償等由，認被
    告與田永源確有共同侵占之意圖而涉前開犯嫌；訊據被告張秋  ，堅決否認犯罪
    ，辯稱：「我也是受害者，是理事長〔田永源〕要我代領的，如果我犯罪，我就
    跑了」、「有〔在八十七年四月十五日去提領佰萬元〕，是田理事長要我幫他
    領，他在車上等」、「田理事長在車上就把全部資料填好交給我，印章是銀行小
    姐自己蓋上的」〔參見本院卷第一０九頁〕、「〔樹林農會〕我之前有貸款過」
    、「我沒有侵占」、「如果錢是我偷領的，應該開會〔指前開時監事會議〕要通
    知我過去才對」、「〔偵卷附支票影本〕那是田理事長開的」〔參見本院卷第一
    一０頁〕、「這是田永源開給我領的，領的錢我也交給他了」、「他們〔指陳科
    均、蔡春景、邱顯升〕開會，田某〔田永源〕說我盜領，當時應該請我去，又不
    是三、五萬，他們都知道理事長愛面子，他常罵我，如果開會請我去，我會講出
    來」〔參見本院卷第一一一頁〕、「我沒有侵占，也沒有盜用印章」〔參見本院
    卷第一一四頁〕、「〔定存單〕這是田某〔田永源〕拿給我的，田是從公會出發
    」〔參見本院卷第一０一頁〕、「我也是被害人，田永源開票給我，我只是幫他
    領錢，我就交給他了」、「有的〔指前去臺灣土地銀行樹林分行辦理解約及領錢
    」、「知道〔是消防公會的錢〕」、「我當場給他〔田永源〕，當時只有我跟他
    〔田永源〕二人在車上而已，我無法證明」〔參見本院卷第八九頁〕、「我沒有
    同謀，領佰多萬，是田理事長載我去領的，我也是被害人」、「有〔跟田永源
    一起去辦理解約〕」、「八十七年四月十九日在公會內，田永源把印章、定存單
    交給我，拜託我去辦理解約，田某開車載我去樹林分行領錢，領完錢，我就把錢
    全部交給田某了，田某在車上等我，沒有進去」〔〔參見本院卷第三八頁〕、「
    是的〔提領現金〕，所以銀行有我的簽名」、「〔田永源〕聽說已跑出去了」、
    「如果我有拿，就是我跑掉，不是田〔永源〕跑掉」〔參見本院卷第四０頁〕等
    。查：
    一、按「刑法上之侵占罪，係以侵占自己持有他人之物為要件，所謂他人之物，
        乃指有形之動產、不動產而言，並不包括無形之權利在內，單純之權利不得
        為侵占之客體。」〔最高法院七十一年度台上字第二三０四號判例意旨參照
        〕，又「上訴人受某莊首事委託，經管該莊某堂之廟款，已由各姓首事公議
        ，改存某某號生息，依適用關於消費借貸之規定，其所有權已移轉於收受存
        款之某某號，並不屬於上訴人所持有，縱某某號即係上訴人開設，然雙方間
        之法律關係既已變更，則此項存款，自係某某號對於存戶所負之金錢債務，
        與上訴人為某堂保管財產而持有者不同。」〔最高法院二十五年度上字第二
        五八一號判例意旨參照〕。次按「銀行定期存單，如係可轉讓之定期存單，
        因存單上權利之發生，移轉或行使，須占有存單，其性質應屬有價證券，故
        其執行方法，應依對有價證券之執行，亦即對動產之執行方法為之，如存單
        係不可轉讓，則其性質，僅係定期存款之債權憑證，應依強制執行法第一百
        十五條之規定強制執行。」〔司法院第一廳七十四年三月八日（74）廳民二
        字第０一六四號函示意旨參照〕，據此，『可轉讓之定期存單』，以其係有
        價證券，固足為侵占之客體，若『不可轉讓之定期存單』則係定期存款之債
        權憑證，僅足證明存款人對受理存款之行庫具存單所載之債權，係單純之權
        利不得為侵占之客體；查消防公會所有如附表所示「整存整付定期存款」，
        係「不可轉讓之定期存單」，有該存單影本附偵查卷足佐〔附八十七年度偵
        字第二六四０四號卷第三九頁〕，按諸上述，僅係消防公會對受理存款之臺
        灣土地銀行樹林分行之金錢債權，為單純之權利，不得為侵占之客體，與侵
        占罪之構成要件有間。
    二、共同被告田永源係消防公會之理事長，直至八十七年十一月十日始經消防公
        會董監事會議將之解除職務，業據消防公會之代表人甲○○於偵訊時陳稱：
        「八十七年十一月十日因田永源涉嫌本案，由我們依董監事會議將之解除職
        位」〔參見八十七年度偵字第二六四０四號卷第三二頁反面〕，固足認案發
        之「八十七年四月十五日」，共同被告田永源仍係本消防公會之理事長。惟
        按「人民團體收入之款項，應存入銀行、郵局或信用合作社，並以隨收隨存
        為原則，其存摺及支票由財務人員保管，並由團體主持人、會計人員及財務
        人員共同加蓋印鑑提取之。但理事會得視需要經監事會同意後，規定若干金
        額作為週轉金、交財務人員保管備用。」，為「臺灣省各級人民團體財務處
        理辦法」第十二條明定。析索之，人民團體之主持人〔理事長〕無權「單獨
        決定」提取該人民團體之存款，告訴人之代表人甲○○於偵訊時訴稱：「定
        存本有貳個印章，公會印章由邱顯升保管，小章由理事長田永源保管，邱顯
        升也是在九月份才知道，因他當時交給田某印章，是在八十七年四月十四日
        ，未料田永源在八十七年四月十五日隔天馬上辦理解除〔附表所示定期存款
        〕」〔參見八十七年度偵字第二六四０四號卷第三二頁反面〕等情，自可採
        信，尤見當時任理事長之共同被告田永源若未得邱顯升同意並「共同加蓋印
        鑑」，則無權亦不得提取附表所示定期存款。惟本案宜審酌者，乃在被告張
        秋  與共同被告田永源事前是否共犯『盜用』「台北縣消防器材工程商業同
        業公會」存款印章提取附表所示定期存款。查：
        〔一〕證人陳科均、蔡春景、舒崇明及邱顯升於偵訊時固均到庭證稱：消防
              公會於八十七年九月間召開第三屆第二次臨時監事會議時，田永源於
              會議中表示系爭款項係由被告張秋  領取花用〔參見八十八年度偵續
              字第二五四號卷第三十三頁正面、反面〕，惟共同被告田永源上項陳
              述，本質上非不利於共同被告田永源『自己』之陳述，細索上開陳述
              意旨，共同被告田永源係『專指』被告張秋  犯罪，應非「被告田永
              源之自白」，曷從據之為他被告『犯罪事實』認定之依據？證人陳科
              均、蔡春景、舒崇明及邱顯升僅「轉述」共同被告田永源於審判外之
              陳述，非「親身體驗」被告張秋  如何而有上開犯行，未便遽證人陳
              科均、蔡春景、舒崇明及邱顯升所證上情為不利於被告張秋  之論據
              。
        〔二〕告訴人之代表人甲○○於偵訊時另訴稱：「田永源曾表示，他的定存
              單交張女〔指被告張秋  保管〕，支票〔ＵＣ0000000號〕由
              田某開立，且定存單上有張女的章，所以我把她列為共犯，至於她是
              否涉案，我不知情」〔參見八十七年度偵字第二六四０四號卷第三三
              頁正面〕，告訴人之代表人既不知被告張秋  是否涉案，實難據其所
              訴懸揣被告張秋  如何與共同被告田永源共犯『盜用』「台北縣消防
              器材工程商業同業公會」存款印章提取附表所示定期存款犯行。
        〔三〕「台北縣消防器材工程商業同業公會」存款印章，原係由「邱顯升」
              保管，嗣於「八十七年四月十四日」交付共同被告田永源辦理附表所
              示定期存款，業據告訴人之代表人甲○○訴明〔參見八十七年度偵字
              第二六四０四號卷第三二頁反面〕，並有定期存款印鑑卡足佐〔參見
              同上偵卷第三八頁正面〕，據此推之，本消防公會上開印鑑，原即係
              保管印鑑之邱顯生將之交付共同被告田永源，而未會同前往辦理用印
              、開戶、存款，臺灣土地銀行樹林分行據此允共同被告田永源辦理附
              表所示存款之開戶及存戶印鑑登記，有上開存款印鑑卡、附表所示存
              單影本足佐〔附同上偵卷第三八頁、三九頁〕，析索之，承辦行庫應
              係信執有印鑑之人共同被告田永源「適法有此權限」。又據告訴人之
              代表人甲○○所訴上情，「台北縣消防器材工程商業同業公會」存款
              印章於「八十七年四月十五日」尚在共同被告田永源執有中，被告張
              秋亦得信共同被告田永源「適法有此權限」，未便以被告張秋  受託
              前往辦理解約取款，即認被告張秋  共犯本案。
        〔四〕按「認定犯罪事實應依證據，為刑事訴訟法所明定，故被告否認犯罪
              事實所持之辯解，縱屬不能成立，仍非有積極證據足以證明其犯罪行
              為，不能遽為有罪之認定。」〔最高法院三十年度上字第一八三一號
              判例意旨參照〕，起訴書謂：「被告自承與田永源為朋友關係，復為
              田永源所營正業公司與正廠公司之董事長、總經理，辯稱不知田永源
              為何提領定期存款，顯違常情。」等，縱違常情，亦不得以被告張秋
                上開辯解不能成立，即為有罪之認定。
        〔五〕查支票號碼「ＵＣ0000000號」、票面金額參佰萬元支票之「
              發票人」為「正廠實業有限公司」，發票人欄載「正廠實業有限公司
              董事長田永源〔印〕、總經理張秋  〔印〕」，有上開支票影本足佐
              〔參見八十七年度偵字第二六四０四號卷第三頁〕，被告張秋  顯非
              該支票之發票人，實亦難據之謂被告張秋  涉本案犯嫌。又本消防公
              會「八十七年九月二十二日」第三屆第二次臨時監事會議紀錄載：「
              理事長〔指田永源〕對此事允諾將開新台幣參佰萬元整支票〔聯邦商
              業銀行迴龍分行、支票號碼ＵＣ0000000號、兌現日期中華民
              國八十七年十月二十九日〕壹張，並將支票及本金利息於本公會不吃
              虧原則下全數歸還本公會」，有上開會議紀錄影本足參〔參見八十七
              年度偵字第二六四０四號卷第三頁〕，據此，開立上開支票交付消防
              公會之人，應係共同被告田永源非被告張秋  ，未便但以上開支票發
              票人「正廠實業有限公司」名下「總經理」欄有「張秋  」印章，率
              認被告張秋  涉本案犯嫌。
        〔六〕被告張秋  『非』支票號碼「ＵＣ0000000號」支票之「發票
              人」，業見前述，縱被告張秋  未將其所有坐落臺北縣樹林市○○○
              段第000－0000地號基地應有部份併其上第二七三一建號之建
              築物出售，本消防公會亦不得執上開支票對被告張秋  主張權利。又
              上開支票之發票日為「八十七年十月二十九日」，業見前述，被告張
              秋  係在「八十七年十一月十四日」出售上開房地與林陳金雲，有不
              動產買賣契約書影本為憑〔參見八十八年度偵續字第二五四號卷第五
              三頁、第五四頁〕，上開支票於「八十七年十月二十九日」退票，有
              退票理由單足參〔參見八十七年度偵字第二六四０四號卷第四頁〕，
              被告張秋出售上開房地已在上開支票退票之『後』，起訴書謂「被告
              於上開支票退票之『前』」即出售上開房地，即有誤解，不足據所誤
              解上情，懸揣被告秋  如何共犯前開犯嫌。
        〔七〕本院審理時，證人彭勝連到庭證稱「那天，田某有拿錢回來，我有看
              到，我是做茶葉的，當時我剛好拿茶葉給他〔指田永源〕，在田〔永
              源〕他的辦公室，....，田從皮帶〔袋〕有參綑，用麻繩綁著，每綑
              約拾公分高」〔參見本院卷第九八頁〕，證人賴榮華證稱：「錢的
              問題，那天我本來跑外務的，但我朋友彭先生〔指彭勝連〕來找我要
              賣茶葉，彭〔勝連〕進來時，被告跟田某〔田永源〕尚未到，等到被
              告跟田總〔田永源〕來，彭〔勝連〕就要泡茶，田某就叫我拿剪刀進
              去，把綑鈔票的繩子剪開，拿壹萬元給彭先生，是作買茶葉的錢，其
              他的錢我不知道拿到何處去，... 」〔參見本院卷第九九頁〕，據此
  推見，被告據附表所示定存單提領之現金確交付共同被告田永源，被
              告張秋  執之置辯，顯非無據。本院詢告訴人之代理人：「如何認定
              被告跟田某〔田永源〕有共同之犯意〔聯絡〕？」，答稱：「因為被
              告賣房子時機不對，也沒打招呼」〔參見本院卷第一００頁〕，關於
              被告出售名下房地一節無涉本案，業見前述，據告訴人之代理人所陳
              上情，不足推見被告張秋  與共同被告田永源具共犯之犯意聯絡，爰
              為有利於被告之認定。
    三、綜據本案全盤事證，不足生被告確有被訴侵占、盜用印章之確信，此外復查
        無其他積極確切之事證，足認被告涉公訴人起訴之犯嫌，當屬不能證明被告
        犯罪，爰依法為無罪之諭知。
據上論斷，應依刑事訴訟法第三百零一條第一項，判決如主文。
本案經檢察官洪家原到庭執行職務。
中      華      民      國      八十九      年    五      月   二十二   日
                                      臺灣板橋地方法院刑事第五庭
                                          法  官  陳  福  來
右正本證明與原本無異
如不服本判決應於判決送達後十日內向本院提出上訴狀
                                          書記官  陳  春  銘
中      華      民      國      八十九      年    五      月   二十五   日
附表：
┌─┬─────┬────┬───┬────┬─────┬──┬────┐
│編│存單號碼  │帳    號│存款人│存款金額│存款期間  │會計│備    註│
│號│          │        │      │新台幣元│          │科目│        │
├─┼─────┼────┼───┼────┼─────┼──┼────┤
│一│AB0000000 │098-036 │台北縣│佰萬元│自87/04/14│整存│存單影本│
│  │          │-00731-1│消防器│        │至88/04/14│整付│附八十七│
│  │          │        │材工程│        │          │定期│年度偵字│
│  │        │        │商業同│        │          │存款│第二六四│
│  │          │        │業公會│        │          │    │０四號卷│
│  │          │        │      │        │          │    │第三九頁│
│  │          │        │      │        │          │    │。      │
└─┴─────┴────┴───┴────┴─────┴──┴────┘


司法院資訊處製作；財團法人民間司法改革基金會備份。
